臺灣高等法院刑事判決　　　　　　　　　九十一年度上訴字第二二三五號
　　上　訴　人
　　即自 訴 人　丙○○
　　被　　　告　乙○○
　　　　　　　　甲○○○
　　　　　　　（即徐月雲）
　　　　　　　　丁○○
右上訴人，因自訴被告偽造文書案件，不服臺灣台北地方法院，九十一年度自字第一
八六號，中華民國九十一年七月九日第一審判決，提起上訴，本院判決如左：
    主      文
原判決關於甲○○○部分撤銷。
甲○○○自訴不受理。
其他上訴駁回。
    理      由
一、自訴人於原審自訴意旨略以：被告乙○○意圖取得案外人劉長曜居住座落台北市
    信義區○○街三九五巷臨六一號平房一間，及與自訴人丙○○共用客廳一間，趁
    劉長曜已死亡，而與被告甲○○○（即徐月雲）、丁○○於不詳時、地共謀偽造
    劉長曜出賣上址房屋讓渡書，價款新台幣三十萬元，由乙○○為買受人，徐月雲
    為見證人，基於犯意之聯絡，共同至電腦打字店，以電腦打字方式，偽造劉長曜
    出賣房屋讓渡書，並由乙○○填寫劉長曜及其本人之身分證字號，因認被告三人
    共犯刑法第二百十條之偽造私文書罪嫌云云。
二、被告甲○○○部分：
  (一)按刑事訴訟法第三百十九條第一項規定，犯罪之被害人得提起自訴，但無行為能
    力或限制行為能力或死亡者，得由其法定代理人、直系血親或配偶為之。此之所
    謂被害人，係指犯罪當時之直接被害人，其非犯罪當時之直接被害人，依法自不
    得提起自訴。又偽造文書之直接被害人，僅限於文書名義人（最高法院五十六年
    台上字第二三六一號、七十年台上字第一０九一號判例參照）。
  (二)自訴人自訴被告甲○○○（即徐月雲）觸犯刑法第二百十條之偽造私文書罪嫌，
    係以案外人劉長曜已死亡，被告甲○○○與乙○○、丁○○於不詳時、地共謀偽
    造劉長曜出賣房屋讓渡書，被告甲○○○係見證人為其論據。訊之被告甲○○○
    否認有何偽造文書犯行，且依自訴人自訴犯罪事實，偽造房屋讓渡書之出讓人名
    義係案外人劉長曜，受讓人乙○○、見證人丁○○、徐月雲，顯非自訴人，則自
    訴人非犯罪當時之直接被害人，又自訴人指被告甲○○○係在劉長曜死亡後所偽
    造。經查自訴人與劉長曜共用客廳一間，自訴人與劉長曜之關係，自訴人並非劉
    長曜之法定代理人或直系血親，依前開說明，自訴人依法不得提起自訴。
  (三)原審關於甲○○○部分，諭知無罪之判決，尚有未合。自訴人對此部分上訴，雖
    無理由，然原判決上開部分既有可議，自應由本院將之撤銷改判，諭知被告甲○○○自訴不受理之判決。
三、被告乙○○部分：
  (一)按同一案件經檢察官依第二百二十八條規定開始偵查者，不得再行自訴，但告訴
    乃論之罪，經犯罪之直接被害人提起自訴者，不在此限。民國八十九年二月九日
    修正之刑事訴訟法第三百二十三條第一項規定甚明。又不得提起自訴而提起者，
    應諭知不受理之判決，刑事訴訟法第三百三十四條亦定有明文。
  (二)本件自訴人認被告乙○○涉犯刑法第二百十條偽造私文書罪嫌，訊之被告乙○○
    否認有何偽造私文書犯行，又該罪非屬告訴乃論之罪，前並經自訴人就同一事實
    於八十七年七月一日具狀向臺灣臺北地方法院檢察署提出告訴，嗣經檢察官移送
    本院併案審理，經本院認無裁判上一罪關係，退由檢察官重新偵查辦理，由該署
    檢察官於九十年十月十七日以九十年度偵字第一九八一二號為不起訴處分，有本
    院九十年上更(一)字第七０三號刑事判決書及不起訴處分書各一份可稽，另經原審
    調閱各該卷宗核閱屬實。則自訴人對同一案件，於檢察官偵查終結後之九十一年
    三月二十一日始具狀向原審提出自訴（見自訴狀原審收文章截記），顯與前開規
    定不符，其不得提起自訴而提起者，應依法諭知不受理之判決。
  (三)原審關於被告乙○○部分，諭知自訴不受理之判決，並無不合。自訴人上訴仍認
    被告乙○○應負偽造私文書罪責，指摘原判決上開部分不當，非有理由，應予駁
    回。
四、被告丁○○部分：
  (一)按提起自訴，應於自訴書內記載被告之姓名、性別、年齡、籍貫、職業、住所或
    居所或其他足資辨別之特徵，刑事訴訟法第三百二十條第二項第一款定有明文，
    此乃法定必備之程式。次按起訴之程序違背規定者，應諭知不受理之判決，並得
    不經言詞辯論為之，刑事訴訟法第三百零三條第一款及第三百零七條定有明文。
  (二)本件自訴人提起自訴，雖於自訴狀內記載被告丁○○，但未載明確實之年齡（出
    生年月日）籍貫、住居所、或其他足資辨別之特徵，僅記載交由被告乙○○代收
    ，原審依自訴狀所載地址送達結果，據報並無其人，有公文封存卷可按，其起訴
    之程式顯有未備，經原審於九十一年三月二十六日依刑事訴訟法第三百四十三條
    、第二百七十三條第三項之規定裁定命自訴人十日內補正被告丁○○之確實年齡
    、住所或居所或其他足資辨別之特徵。而被告乙○○於原審審理時亦供稱：「丁○○早移民國外，沒有聯繫，不知她在何處」等語（見原審九十一年六月二十五
    日審判筆錄），且自訴人上訴後，迄未補正被告之年齡、住所等足資辨別之特徵
    ，是起訴之程序違背規定。
  (三)原審關於被告丁○○部分，不經言詞辯論，諭知自訴不受理之判決，核無違誤。
    自訴人上訴仍執前詞，核無理由，應予駁回，爰不經言詞辯論逕行判決。
五、本件係程序上判決，自訴人上訴提出相關判決及其他文件影本，自無審酌採為論
    罪之依據，附此敘明。
據上論斷，應依刑事訴訟法第三百六十九條第一項前段、第三百六十八條、第三百七
十二條、第三百六十四條、第三百四十三條、第三百三十四條，判決如主文。
中 華      民      國    九十一    年      十      月    二十二    日
                              臺灣高等法院刑事第四庭
                                  審判長法  官  蔡  永  昌
                                        法  官  陳  榮  和
                                        法  官  徐  昌  錦
右正本證明與原本無異。
自訴人如不服本判決應於收受送達後十日內向本院提出上訴書狀，其未敘述上訴之理
由者並得於提起上訴後十日內向本院補提理由書（均須按他造當事人之人數附繕本）
。
                                        書記官  游  桂  
中      華      民      國    九十一    年      十      月    二十三    日
